【裁判字號】    96,重上更(三),37
【裁判日期】    970522
【裁判案由】    違反著作權法
【裁判全文】
臺灣高等法院高雄分院刑事判決    96年度重上更(三)字第37號
上  訴  人
即自訴人    甲○○
自訴人代理  周俊源  律師
人
被      告  乙○○
上列上訴人因被告違反著作權法案件，不服臺灣高雄地方法院88
年度自字第618 號中華民國89年6 月30日第一審判決，提起上訴
，判決後，經最高法院第三次發回更審，本院判決如下：
    主  文
原判決撤銷。
乙○○意圖營利而以重製之方法侵害他人之著作財產權，處有期
徒刑陸月，如易科罰金，以銀元即新台幣玖佰元折算壹日，減為
有期徒刑參月，如易科罰金，以銀元即新台幣玖佰元折算壹日。
    事  實
一、緣甲○○係從事雕塑造型設計及生產之工作者，民國88年5
    月初，乙○○因承攬中正預校之「中正寶寶」設計製作提供
    中正預校所拍攝之學生敬禮照片，委由甲○○依照片設計並
    雕塑穿著中正預校製服之學生造型雕塑製品（下稱「中正寶
    寶」），同時並表示若經中正預校採用，即可交由甲○○生
    產製造，甲○○因此設計並雕塑出「中正寶寶」粗胚原造型
    交由中正預校審核。嗣因中正預校要求修改部分細節，甲○
    ○遂應乙○○之要求加以修改，並將修改後之「中正寶寶」
    粗胚原造型，再度送交中正預校審核。詎乙○○於中正預校
    同意採購「中正寶寶」後，竟意圖營利，未經甲○○同意，
    擅自於88年6 月間，將「中正寶寶」粗胚原造型交由不知情
    之第三人重製520 個並出售予中正預校，而侵害林光華之著
    作財產權。
二、案經甲○○提起自訴。
    理  由
壹、證據能力部分：
一、按刑事訴訟法上「證據排除原則」，係指將具有證據價值，
    或真實之證據因取得程序之違法，而予以排除之法則。而私
    人之錄音、錄影之行為所取得之證據，應受刑法第315 條之
    1 與通訊保障及監察法之規範，私人違反此規範所取得之證
    據，固應予排除。惟依通訊保障及監察法第29條第3 款之規
    定「監察者為通訊之一方或已得通訊之一方事先同意，而非
    出於不法目的者，不罰」，通訊之一方非出於不法目的之錄
    音，所取得之證據，即無證據排除原則之適用（最高法院92
    年度台上字第2677號、94年度台上字第716 號判決參照）。
    本件自訴人所提出之其於88年6 月21日與被告間之電話對話
    ，業經通話之一方即自訴人予以錄音，前開錄音之內容為確
    認自訴人與被告間有關中正寶寶粗胚費用等事，且錄取錄音
    帶之目的係為保留自訴人與被告間對話過程之證據，均非出
    於不法之目的，並無任何竊聽或竊錄他人之行為，而證據排
    除之目的係在杜絕偵察機關之違法搜索、監察，而未及於私
    人之合法蒐證行為，依照前開最高法院判決意旨，前開錄音
    取得之證據（即錄音帶及其譯文），即具有證據能力。
二、又按被告以外之人於審判外之陳述，雖不符同法第159 條之
    1 至第159 條之4 規定，而經當事人於審判程序同意作為證
    據，法院審酌該言詞陳述或書面陳述作成時之情況，認為適
    當者，亦得為證據；當事人、代理人或辯護人於法院調查證
    據時，知有同法第159 條第1 項不得為證據之情形，而未於
    言詞辯論終結前聲明異議者，視為有前項之同意，同法第15
    9 條之5 亦已明揭其旨。證人黃惠娟於88年6 月17日與自訴
    人之電話對話錄音帶及譯文，雖係被告乙○○以外之人於審
    判外所為之陳述，係為傳聞證據，然自訴人及被告於本院言
    詞辯論終結前均未聲明異議，且本院審酌證人黃惠娟於該電
    話對話所為陳述作成時之情況，無何不適當之情形，是依上
    開規定均得作為證據。
貳、實體部分：
一、訊據被告固不否認曾委託自訴人依其所提供之中正預校學生
    敬禮照片，以塑造「中正寶寶」粗胚原造型交由中正預校審
    核，並曾要求自訴人就中正預校指定部分加以修改，復於中
    正預校同意採購後，另行委託第三者生產製造「中正寶寶」
    520 個出售予中正預校之事實，惟否認有何違反著作權法犯
    行，辯稱：伊於88年5 月初委託自訴人塑造中正寶寶粗胚原
    造型時，並沒有向自訴人承諾一旦經中正預校採用，即交由
    自訴人生產製造，況當時已給付自訴人新臺幣（下同）
    3,000 元作為委託自訴人捏塑「中正寶寶」粗胚原造型之報
    酬，自訴人亦知該泥塑係為做生產「中正寶寶」雕塑原模之
    用，而收下造型報酬，則已出售其捏塑「中正寶寶」原造型
    之著作權，其自得以開模型翻製生產等語。
二、經查：
  (一)扣案之「中正寶寶」粗胚原造型與被告委託第三者生產製造
    以販售與中正預校之「中正寶寶」，經原審法院當庭勘驗比
    對結果，發現除皮帶、徽章及耳朵部分外，二者無論大小、
    姿態、臉部容貌等，均幾乎大致相同一節，為被告所不爭執
    ，此有原審之訊問筆錄及契約書影本1 份在卷可稽（見原審
    卷第43頁、第45頁），足認被告確以自訴人所製作之「中正
    寶寶」粗胚原造型開模製造，重製營利無訛。
  (二)依內政部內著字第8124412 號函釋略以：美術工藝品，以
    可表現思想感情之單一物品之創作方屬之，特質為單一品製
    作，亦即為單一之作品。如係以模具製作或機械製造可多量
    生產者，則屬工業產品，並非著作權法第3 條第1 項第1 款
    所定之著作，自難認係美術工藝品之美術著作，最高法院84
    年台上字第5220號判決亦採內政部該函釋相同之見解。易言
    之，美術工藝品乃具有藝術品價值，可表現思想情感之單一
    物品創作，如係多量生產，則屬工業產品，不受著作權法保
    護。本件自訴人所捏塑交付與被告之「中正寶寶」粗胚原造
    型為單一品製作，亦為單一之作品，固可以該粗胚加以開模
    ，大量製作相同「中正寶寶」原造型一節，為自訴人所自承
    （見原審卷第54頁反面至第55頁），惟所謂工業產品應係指
    開模大量生產製造成之「中正寶寶」，而「中正寶寶」粗坏
    原造型仍為創作者之思想或感情著作，且在粗胚成型前並無
    其他類似之作品，本件「中正寶寶」粗坏原造型應具有原創
    性，難謂非著作權法第5 條第1 項各款著作內容例示之美術
    工藝品之美術著作，應予敘明。
  (三)被告雖提出載有「金鴿獎盃30000 ；中正寶寶模型3000」之
    支票簽收單及支票（票號ua0000000 號、發票日88年7 月31
    日、面額3 萬3 千元），以證明已付與自訴人「中正寶寶」
    模型費3000元之事實（見原審卷第47頁），且證人黃惠娟於
    本院前審審理時亦證稱：被告所開立之支票簽收單上註記「
    中正寶寶模型三千元及金鴿獎三萬元」之事項，在自訴人簽
    收前即已經寫上予以註記了等語（見本院上訴卷第85、86頁
    ）；而自訴人對上開支票簽收單上「甲○○」係其親自簽名
    等情雖亦不爭執，惟稱：伊簽收時，該支票簽收單並無「中
    正寶寶模型3000」之記載，此部分係被告事後自行加註，該
    3000元部分實係金鴿獎材料費，非「中正寶寶」模型費等語
    。本院審酌：
  1.被告始終未提出本件「中正寶寶」模型費之估價單，則在自
    訴人未曾提出「中正寶寶」模型費之估價單向其請款情形下
    ，被告何以會給付該筆款項。又經本院檢視自訴人所提出之
    估價單原本（其時間係自87年3 月起至90年11月19日止），
    並未發現有本件「中正寶寶」模型之估價單存在，反而有「
    金鴿獎初模型費材料」之估價單，日期為88年6 月15日，且
    其上金額即為3000元，編號則為009126號，正與被告所提出
    之估價單之日期亦為88年6 月15日，且編號為009125號估價
    單為聯號，金額3 萬元，足見被告提支票及簽收單33000 元
    為金鴿獎座及模型材料費，且被告又未舉證另有支付「中正
    寶寶」材料費之證據，顯見自訴人所述應可採信。
  2.按「出資聘請他人完成之著作，除前條情形外，以該受聘人
    為著作人。但契約約定以出資人為著作人者，從其約定。依
    前項規定，以受聘人為著作人者，其著作財產權依契約約定
    歸受聘人或出資人享有。未約定著作財產權之歸屬者，其著
    作財產權歸受聘人享有。依前項規定著作財產權歸受聘人享
    有者，出資人得利用該著作。」著作權法第12條定有明文。
    而本件被告並未提出有與自訴人約定其得享有本件「中正寶
    寶」著作財產權之證明。再者，經本院將扣案以樹脂材質作
    成之「中正寶寶」（即以粗胚填入樹脂等材質而成之「中正
    寶寶」）送請臺北縣私立復與高級商工職業學校鑑定結果，
    認依「翻磨技法和用料」、「材料價格」、「用料價格」、
    「工時」等資料，認自訴人所主張之材料費部分約3350元為
    合理，有該校97年3 月19日復誠實字第0970000076號可參（
    見本院更(三)卷第105 至109 頁），是在被告未委託自訴人生
    產「中正寶寶」情形下，自訴人何以願將其著作權讓與給被
    告？而使其得交由他人生產製造，益徵被告所辯及證人黃惠
    娟所證不足採信。至於已破裂「中正寶寶」（即自訴人製作
    之「中正寶寶」粗胚）係由普通白瓷土低溫上軸燒製而成，
    該「中正寶寶」若以一般商業行為委託製造，因該產品非精
    緻陶製品，價值不會很高；依一般商業行為，委託人委由他
    人塑造產品，所收取之金錢是否為保證金或另有其他協議，
    否則所有權仍歸屬委託人所有，受託製造人是不能有私自重
    製行為，固有高雄市陶瓷工職業工會95年6 月27日高市陶工
    吉字第0950627006號函可按（見本院更(二)卷第97頁），惟該
    函文所指乃已破裂之「中正寶寶」粗胚，並非本件以樹脂材
    質作成之原造型，自難認作為被告對有利之認定。
  (四)綜上所述，本案應以自訴人之指述為可採，被告所辯不足採
    信。本件事證明確，被告犯罪行為足以認定。又自訴人所提
    出與被告交談之錄音帶及譯文，及自訴人與證人黃惠娟之電
    話錄音譯文，依其內容係就本案之付款及著作財產權之歸屬
    各執一詞，自難採為被告有利或不利之證據，附此敘明。
三、新舊法比較：
  (一)按被告行為後，著作權法第91條已先後修正，被告行為時之
    著作權法第91條規定「擅自以重製之方法侵害他人之著作財
    產權者，處六月以上三年以下有期徒刑，得併科新臺幣二十
    萬元以下罰金。意圖銷售或出租而擅自以重製之方法侵害他
    人之著作財產權者，處六月以上五年以下有期徒刑，得併科
    新臺幣三十萬元以下罰金。」92年7 月9 日修正公布，同年
    月11日生效之著作權法第91條則規定「意圖營利而以重製之
    方法侵害他人之著作財產權者，處五年以下有期徒刑、拘役
    ，或併科新臺幣二十萬元以上二百萬元以下罰金。非意圖營
    利而以重製之方法侵害他人之著作財產權，重製份數超過五
    份，或其侵害總額按查獲時獲得合法著作重製物市價計算，
    超過新臺幣三萬元者，處三年以下有期徒刑、拘役，或科或
    併科新臺幣七十五萬元以下罰金。以重製於光碟之方法犯第
    一項之罪者，處五年以下有期徒刑、拘役，或併科新臺幣五
    十萬元以上五百萬元以下罰金。」93年9 月1 日修正公布，
    同年月3 日生效之之著作權法第91條則規定「擅自以重製之
    方法侵害他人之著作財產權者，處三年以下有期徒刑、拘役
    ，或科或併科新臺幣七十五萬元以下罰金。意圖銷售或出租
    而擅自以重製之方法侵害他人之著作財產權者，處六月以上
    五年以下有期徒刑，得併科新臺幣二十萬元以上二百萬元以
    下罰金。以重製於光碟之方法犯前項之罪者，處六月以上五
    年以下有期徒刑，得併科新臺幣五十萬元以上五百萬元以下
    罰金。著作僅供個人參考或合理使用者，不構成著作權侵害
    。」，經比較結果，本件應以92年7 月9 日修正公布，同年
    月11日生效之著作權法第91條，對被告最為有利，而應適用
    之。
  (二)修正前刑法第33條第5 款規定，罰金刑應處銀元1 元以上，
    並應依修正前罰金罰鍰提高標準條例第1 條規定，就其原定
    數額得提高為2 倍至10倍，但法律已依一定比率規定罰金或
    罰鍰之數額或倍數者，依其規定。惟修正後刑法第33 條 第
    5 款則規定：「罰金：新臺幣1 千元以上，以百元計算之」
    ，比較修正前後之罰金刑輕重，該罰金刑之最低刑度於修法
    後已有加重，故以95年7 月1 日修正公布施行前之規定較有
    利於被告。
四、核被告所為係犯92年7 月9 日修正公布，同年月11日生效之
    著作權法第91條第1 項之罪。其散布行為被重製行為吸收，
    不另論罪。又其利用不知情之人為其重製「中正寶寶」行為
    ，係間接正犯。原審未予詳察而為被告無罪之諭知，自有未
    洽；自訴人上訴意旨指摘原判決為被告無罪之諭知，係不當
    為有理由，應予撤銷改判。爰審酌被告在本案之前並無犯罪
    紀錄，有臺灣高等法院被告前案紀錄表可參，其行為對於自
    訴人所產生之損害程度尚非鉅大，及犯後始終否認犯罪，態
    度不佳等一切情狀，量處如主文第2 項所示之刑，併諭知易
    科罰金之折算標準。又被告之犯罪時間在96年4 月24日以前
    ，應減輕其宣告刑二分之一，並諭知易科罰金之折算標準。
五、又關於易科罰金之折算標準，被告行為時之刑法第41條係規
    定「犯最重本刑為三年以下有期徒刑以下之刑之罪，而受六
    月以下有期徒刑或拘役之宣告，因身體、教育、職業或家庭
    之關係，執行顯有困難者，得以一元以上三元以下折算一日
    ，易科罰金。」90年1 月10日修正公布，同年月12日生效之
    邢法第41條則規定「犯最重本刑為五年以下有期徒刑以下之
    刑之罪，而受六個月以下有期徒刑或拘役之宣告，因身體、
    教育、職業、家庭之關係或其他正當事由，執行顯有困難者
    ，得以一元以上三元以下折算一日，易科罰金。但確因不執
    行所宣告之刑，難收矯正之效，或難以維持法秩序者，不在
    此限。併合處罰之數罪，均有前項情形，其應執行之刑逾六
    月者，亦同。」另94年2 月2 日修正公布，95年7 月1 日生
    效之刑法第41條則規定「犯最重本刑為五年以下有期徒刑以
    下之刑之罪，而受六個月以下有期徒刑或拘役之宣告者，得
    以新臺幣一千元、二千元或三千元折算一日，易科罰金。但
    確因不執行所宣告之刑，難收矯正之效，或難以維持法秩序
    者，不在此限。前項規定於數罪併罰，其應執行之刑未逾六
    月者，亦適用之。」，經比較修正前刑法第41條、廢止前罰
    金罰鍰提高標準條例第2 條及現行法規所定貨幣單位折算新
    臺幣條例第2 條之結果，最高得以銀元300 元即新臺幣900
    元折算1 日，依修正後刑法第41條之規定，則係以新臺幣1
    千元、2 千元或3 千元折算1 日，比較結果，自應適用90年
    1 月10日修正公布，同年月12日生效之刑法第41條有利於被
    告。
據上論結，應依刑事訴訟法第369 條第1 項前段、第364 條、第
299 條第1 項前段，92年7 月9 日修正公布，同年月11日生效之
著作權法第91條第1 項，刑法第11條前段、第2 條第1 項、90年
1 月10日修正公布，同年月12日生效之刑法第41條第1 項前段、
廢止前罰金罰鍰提供標準條例第2 條、現行法規所定貨幣單位折
算新台幣條例第2 條，中華民國96年罪犯減刑條例第2 條第1 項
第3 款、第7 條，判決如主文。
中    華    民    國    97    年    5     月    22    日
                  刑事第三庭    審判長法  官  周賢銳
                                      法  官  黃憲文
                                      法  官  黃仁松
以上正本證明與原本無異。
如不服本判決應於收受本判決後10日內向本院提出上訴書狀，其
未敘述上訴理由者，並得於提起上訴後10日內向本院補提理由書
狀（均須按他造當事人之人數附繕本）「切勿逕送上級法院」。
中    華    民    國    97    年    5     月    22    日
                                      書記官  馬蕙梅
附錄本件判決論罪科刑法條：
92年7 月9 日修正公布，同年月11日生效之著作權法第91條
意圖營利而以重製之方法侵害他人之著作財產權者，處五年以下
有期徒刑、拘役，或併科新臺幣二十萬元以上二百萬元以下罰金
。
非意圖營利而以重製之方法侵害他人之著作財產權，重製份數超
過五份，或其侵害總額按查獲時獲得合法著作重製物市價計算，
超過新臺幣三萬元者，處三年以下有期徒刑、拘役，或科或併科
新臺幣七十五萬元以下罰金。
以重製於光碟之方法犯第一項之罪者，處五年以下有期徒刑、拘
役，或併科新臺幣五十萬元以上五百萬元以下罰金。


司法院資訊處製作；財團法人民間司法改革基金會備份。
